【裁判字號】    97,重上,543
【裁判日期】    980831
【裁判案由】    履行契約
【裁判全文】
臺灣高等法院民事判決                 97年度重上字第543號
上  訴  人
即被上訴人  乙○○
訴訟代理人  邱清銜律師
被 上 訴人
即 上 訴人  丁○○
訴訟代理人  陳萬發律師
            丙○○
上列當事人間請求履行契約事件，兩造對於中華民國97年7 月11
日臺灣桃園地方法院95年度重訴字第341 號第一審判決分別提起
上訴，上訴人乙○○並為訴之追加，本院於民國98年8 月11日言
詞辯論終結，判決如下：
    主  文
原判決關於命丁○○給付超過新台幣壹仟佰萬元及自民國九十
六年四月二十五日起至清償日止，按年息百分之五計算之利息部
分，及該部分假執行之聲請暨關於命丁○○負擔訴訟費用之裁判
均廢棄。
上開廢棄部分，乙○○在第一審之訴及假執行之聲請均駁回。
丁○○應給付乙○○新台幣壹仟佰萬元，及自民國九十年一月
一日起至清償日止，按年息百分之五計算利息。
乙○○之上訴及丁○○其餘上訴均駁回。
本判決第三項所命給付部分，於乙○○以新台幣肆佰拾肆萬元
供擔保後，得假執行。
第一審命丁○○負擔訴訟費用部分由丁○○負擔十分之九，餘由
乙○○負擔。第二審訴訟費用關於乙○○上訴部分，由乙○○負
擔；關於丁○○上訴部分，由丁○○負擔十分之九，餘由乙○○
負擔；追加之訴部分，由丁○○負擔。
    事實及理由
一、按當事人於第二審為訴之變更、追加，非經他造同意，不得
    為之，民事訴訟法第446條第1項前段定有明文。本件上訴人
    即被上訴人乙○○（下稱乙○○）於原審起訴請求被上訴人
    即上訴人丁○○（下稱丁○○）應給付其違約金新台幣（下
    同）5,000萬元及自民國96年4月25日起至清償日止，按年息
    5%計算之利息。原審為乙○○一部勝訴，一部敗訴之判決，
    判令丁○○應給付乙○○1,424 萬元本息，駁回乙○○其餘
    請求，乙○○就其敗訴部分，提起上訴，嗣於本院審理時，
    撤回部分起訴，僅請求丁○○應給付其違約金3,700 萬元本
    息（見本院卷第75至77頁），另主張解除契約追加請求被上
    訴人應返還其已給付之價金1,300 萬元（下稱系爭價金）及
    自90年1月1日起至清償日止，按年息5%計算之利息，丁○○
    並同意其追加（見本院卷第65頁反面），依首揭規定，應予
    准許，合先指明。
二、乙○○主張：兩造於89年7 月20日就丁○○所有坐落於桃園
    縣中壢市○○段292地號，面積9,214平方公尺；同段第292-
    6地號，面積7,614平方公尺，權利範圍均為418847／000000
    0 之土地（下合稱系爭土地），簽訂不動產買賣契約書（下
    稱系爭買賣契約），約定乙○○以1,300 萬元買受系爭土地
    ，〔嗣系爭土地於95年7月7日因土地重劃，變更為：(一)中壢
    市○○段第1493-1地號，面積877.03平方公尺，權利範圍全
    部、(二)同段第1493地號，面積692.87平方公尺，權利範圍全
    部（下合稱系爭重劃土地）〕，乙○○業於90年1月1日付清
    系爭價金。兩造並於89年7月25日就系爭土地為限制登記，
    於89年7月26日設定最高限額5,000萬元之抵押權登記。詎系
    爭土地於90年6月4日遭丁○○之債權人中央信託局中壢分局
    向原法院聲請強制執行而為查封登記，另一債權人馬佩華併
    案執行，無法移轉所有權予乙○○，致給付不能，依系爭買
    賣契約第16條約定：「乙方（即丁○○）如有悔約不照本約
    履行買賣或中途發生糾葛，致不能出賣則應將受取價款額盡
    還甲方（即乙○○）收回，賠同額予甲方（即乙○○）收入
    籍（應係「藉」之誤）償損失並解除本契約不得異議，自90
    年1月1日起（甲方需付清土地價款）乙方如有悔約則依照抵
    押權設定之權利價值賠償甲方」，丁○○應賠償5,000 萬元
    予乙○○。為此，爰依系爭買賣契約第16條之約定，請求丁
    ○○給付違約金3,700萬元本息（另原審乙○○敗訴之1,300
    萬元違約金部分業經其撤回起訴）等語。原審為乙○○一部
    勝訴、一部敗訴之判決，判命丁○○應給付乙○○1,424 萬
    元本息，並駁回乙○○其餘之訴。乙○○就其敗訴部分聲明
    不服，提起上訴，另為訴之追加，主張略以：系爭土地既因
    丁○○積欠債務遭查封致無法移轉所有權，此係可歸責於丁
    ○○之事由致給付不能，乙○○業以本院98 年1月22日民事
    準備程序(二)狀繕本之送達，為解除系爭買賣契約之意思表示
    ，爰依民法第259條第1項第2 款之規定，請求丁○○返還系
    爭價金等語，並聲明：(一)原判決關於駁回後開第(二)項之訴部
    分廢棄。(二)丁○○應再給付乙○○2,27 6 萬元，及自96年4
    月25日起至清償日止，按年息5%計算之利息。(三)丁○○應返
    還乙○○1,300萬元，及自90年1月1 日起至清償日止，按年
    息5%計算利息。(四)願供擔保，請准宣告假執行。對於丁○○
    之上訴則聲明駁回上訴。
三、丁○○則以：依系爭買賣契約第16條前段約定，係指丁○○
    如有悔約不依約履行買賣或中途發生糾葛時，須將收受之價
    金歸還，賠償同額損失並解除系爭買賣契約。惟依系爭買賣
    契約第8條、第9條約定，乙○○應自行辦理系爭土地移轉登
    記，而丁○○早已將系爭土地點交並交付辦理系爭土地所有
    權移轉登記之相關文件資料、印章予乙○○，乙○○並已就
    系爭土地辦理預告登記，丁○○不可能再將系爭土地移轉他
    人，系爭土地係因乙○○未繳納土地增值稅，遲未辦理系爭
    土地所有權移轉登記，方導致給付不能。丁○○縱有因欠債
    而致系爭土地遭查封之事實，亦係事隔約1 年左右，丁○○
    自無何悔約、不依約履行或中途發生糾葛之情形，且依系爭
    土地抵押權設定契約書之記載，該最高限額抵押權設定之5,
    000 萬元額度，係為擔保系爭價金之返還，並非違約賠償金
    額即為5,000 萬元。退萬步言，縱認丁○○有悔約之情事，
    然丁○○早已點交系爭土地並將辦理移轉登記文件交付予乙
    ○○，且系爭土地業經乙○○為預告登記，丁○○之可歸責
    性甚低，故乙○○請求3,700 萬元之違約金核屬過高，請予
    以酌減等語，資為抗辯。原審為丁○○一部勝訴、一部敗訴
    之判決（詳如前述），丁○○就其敗訴部分不服，提起上訴
    ，聲明為：(一)原判決關於命丁○○給付部分廢棄。(二)上開廢
    棄部分，乙○○在第一審之訴及其假執行之聲請均駁回。對
    於乙○○之上訴及追加之訴則聲明：駁回上訴及追加之訴。
四、經查：(一)兩造於89年7 月20日簽訂系爭土地買賣契約，丁○
    ○以1,300 萬元出售其所有系爭土地予乙○○，惟土地增值
    稅應由乙○○負擔；(二)兩造於89年7 月25日就系爭土地為限
    制登記，於89年7月26日為最高限額5,000萬元之抵押權設定
    登記；(三)乙○○已於90年1月1日付清系爭價金；(四)丁○○已
    將辦理系爭土地所有權移轉登記之相關文件資料、印章交予
    乙○○，惟乙○○迄未辦理移轉登記；(五)系爭土地於95年7
    月7 日因土地重劃，變更為系爭重劃土地。(六)系爭土地於90
    年6月4日遭丁○○之債權人中央信託局中壢分局向原法院聲
    請強制執行而為查封登記，另一債權人馬佩華併案執行。嗣
    中央信託局中壢分局未依限指定拍賣最低價額及證明拍賣價
    金有剩餘可能，經原法院於95年6月8日裁定視為撤回執行，
    惟系爭重劃土地現仍查封中，致無法移轉所有權予乙○○等
    情；有不動產買賣契約書、認證書、桃園縣政府95年11月9
    日府地重字第0950332584號函文、桃園縣第24期（中壢、新
    屋、觀音）三鄉市聯合市地重劃前後土地分配清冊、系爭土
    地所有權狀及桃園縣中壢地政事務所土地重劃權利書狀換給
    登記通知書、交款備忘錄、收據、支付明細、土地登記申請
    書及土地抵押權設定契約書等影本各1 份，系爭土地登記謄
    本、地籍圖謄本各1份為證（見原審卷第7至12頁、第37至39
    頁、第46至49頁、第105至107頁、第121至124頁、第35至36
    頁、第83至84頁），復經本院依職權調取原法院95年度執字
    第44497號卷宗核閱無訛，並為兩造所不爭執（見本院卷第4
    3頁反面），均堪信為真正。
五、本件乙○○主張系爭土地因丁○○積欠債務遭查封致無法移
    轉所有權予乙○○，此係因可歸責於債務人即丁○○之事由
    致給付不能，債權人即乙○○業以本院98年1 月22日民事準
    備程序(二)狀繕本之送達為解除系爭買賣契約之意思表示，丁
    ○○自應返還系爭價金及依系爭買賣契約第16條約定給付違
    約金3,700 萬元，惟為丁○○所否認，並執前詞置辯。是本
    件首應審究者厥為：系爭土地是否因可歸責於丁○○之事由
    ，致給付不能？乙○○解除系爭買賣契約並請求返還系爭價
    金有無理由？茲分述如下：
  (一)按物之出賣人，負交付其物於買受人，並使其取得該物所有
    權之義務。出賣人應擔保第三人就買賣之標的物，對於買受
    人不得主張任何權利。又出賣人不履行第348條至第351條所
    定義務者，買受人得依關於債務不履行之規定，行使其權利
    。民法第348條第1項、第349條第1項、第353 條分別定有明
    文。經查：系爭土地於90年6月4日遭丁○○之債權人中央信
    託局中壢分局向法院聲請強制執行而為查封登記，另一債權
    人馬佩華併案執行。嗣中央信託局中壢分局雖因未依限指定
    拍賣最低價額及證明拍賣價金有剩餘可能，經原法院於95年
    6月8日裁定視為撤回執行，惟系爭重劃土地現仍查封中，致
    無法移轉所有權登記予乙○○等情，已如前述，是丁○○迄
    未移轉系爭重劃土地所有權登記予乙○○之事實，足堪採認
    。
  (二)丁○○辯稱：其已將辦理系爭土地所有權移轉登記等相關資
    料、印章交予乙○○自行辦理，因乙○○未繳納土地增值稅
    ，遲未辦理系爭土地之所有權移轉登記，系爭土地方遭丁○
    ○之債權人聲請強制執行為查封登記，此當屬不可歸責於丁
    ○○之事由等語。惟查：丁○○固已將辦理系爭土地移轉登
    記之相關資料、印章交予乙○○，惟就系爭土地辦理移轉登
    記手續，兩造曾同意暫不辦理，且未言明何時辦理之情，業
    經證人甲○○於原審96年1 月19日審理時證述明確（見原審
    卷第70頁），兩造既未約定辦理系爭土地所有權移轉登記之
    期限，丁○○自應於乙○○辦理所有權移轉登記時，負有使
    乙○○得取得系爭土地所有權之義務，惟系爭土地於90年6
    月4 日即遭丁○○之債權人中央信託局中壢分局查封登記至
    今，已如前述，則系爭土地在未為塗銷登記前，依土地登記
    規則第141條第1項前段規定，登記機關應停止與其權利有關
    之新登記，準此，丁○○對乙○○就系爭土地所有權移轉登
    記之義務，即處於給付不能之狀態，而此給付不能之狀態，
    難謂不可歸責於丁○○之事由，丁○○所辯此係不可歸責於
    丁○○之事由，要無足採。
  (三)又按民法第226條第1項規定：因可歸責於債務人之事由，致
    給付不能者，債權人得請求賠償損害；又債權人於有第226
    條之情形時，得解除其契約；解除權之行使，應向他方當事
    人以意思表示為之，民法第256條、第258條第1 項分別定有
    明文規定。系爭土地係因丁○○之債權人向法院聲請強制執
    行而為查封登記致無法辦理移轉登記，自屬可歸責於丁○○
    之事由，致給付不能，依據前開法條之規定，乙○○自得解
    除系爭買賣契約。查乙○○業以民事準備程序(二)狀繕本之送
    達為解除系爭買賣契約之意思表示，該繕本並已合法送達丁
    ○○（本院卷第53、54、65頁），是乙○○解除系爭買賣契
    約，自屬合法有據。再按解除契約時，當事人雙方負回復原
    狀之義務，受領之給付為金錢者，應附加自受領時起之利息
    償還之，民法第259條第2款業已明定；從而，乙○○於解除
    系爭買賣契約後，依上開規定請求丁○○返還系爭價金1,30
    0 萬元及附加自90年1月1日（即丁○○受領系爭價金時）起
    算之法定利息，為有理由，應予准許。
六、另按當事人得約定債務人於債務不履行時，應支付違約金。
    違約金，除當事人另有訂定外，視為因不履行而生損害之賠
    償總額，民法第250條第1項、第2項前段定有明文。查：
  (一)依系爭買賣契約第16條約定：「乙方（即丁○○）如有悔約
    不照本約履行買賣或中途發生糾葛，致不能出賣則應將受取
    價款額盡還甲方（即乙○○）收回，賠同額予甲方（即乙○
    ○）收入籍（應係「藉」之誤）償損失並解除本契約不得異
    議，自90年1月1日起（甲方需付清土地價款）乙方如有悔約
    則依照抵權設定之權利價值賠償甲方」，依此條所定違約金
    應視為因不履行而生損害之賠償總額。次按解釋契約，固須
    探求當事人立約時之真意，不能拘泥於契約之文字，但契約
    文字業已表示當事人真意，無須別事探求者，即不得反捨契
    約文字而更為曲解（最高法院17年上字第1118號判例意旨參
    照），稽諸上開契約文字可知，丁○○如有悔約不依約履行
    買賣時，如係於90年1月1日前，除應將所收取之價金返還，
    另應給付與該價金同額之違約金予乙○○以資賠償其損失；
    如係於90年1月1日且乙○○已付清系爭價金後，丁○○應依
    照抵押權設定之權利價值（即5,000 萬元）給付違約金予乙
    ○○。然丁○○如係因中途發生糾葛，致不能出賣系爭土地
    時，上開第16條條文前段雖有約定，後段則未涵蓋之，是解
    釋上應認丁○○如係因中途發生糾葛，致不能出賣系爭土地
    時，無論於90年1月1日之前或之後，僅須返還所收取之價金
    ，並給付與該價金同額之違約金予乙○○，而無上開第16條
    後段約定之適用。
  (二)系爭土地於90年6月4日遭丁○○之債權人中央信託局中壢分
    局向原法院聲請強制執行而為查封登記，另一債權人馬佩華
    併案執行，致無法移轉所有權予乙○○，且系爭土地現仍查
    封中，已如前述，此情形雖係因可歸責於丁○○之事由，然
    並非因丁○○悔約所致，應認係丁○○因中途發生糾葛，致
    不能出賣系爭土地，是依上開第16條約定，乙○○得向丁○
    ○請求之違約金應係與其所交付之系爭價金同額之1,300 萬
    元。復按約定之違約金額過高者，法院得減至相當之數額，
    民法第252 條固有明文，惟此規定係賦與法院得依兩造所提
    出之事證資料，斟酌社會經濟狀況並平衡兩造利益而為妥適
    裁量、判斷之權限，非謂法院須依職權蒐集、調查有關當事
    人約定之違約金額是否有過高之事實，而因此排除債務人就
    違約金過高之利己事實，依辯論主義所應負之主張及舉證責
    任。況違約金之約定，為當事人契約自由、私法自治原則之
    體現，雙方於訂約時，既已盱衡自己履約之意願、經濟能力
    、對方違約時自己所受損害之程度等主、客觀因素，本諸自
    由意識及平等地位自主決定，除非債務人主張並舉證約定之
    違約金額過高而顯失公平，法院得基於法律之規定，審酌該
    約定金額是否確有過高情事及應予如何核減至相當數額，以
    實現社會正義外，當事人均應同受該違約金約定之拘束，法
    院亦應予以尊重，始符契約約定之本旨。否則，倘債務人於
    違約時，仍得任意指摘原約定之違約金額過高而要求核減，
    無異將債務人不履行契約之不利益歸由債權人分攤，不僅對
    債權人難謂公平，抑且有礙交易安全及私法秩序之維護。丁
    ○○雖主張兩造所約定之違約金額過高，應予酌減等語，惟
    為乙○○所否認，而丁○○並未具體主張及舉證證明上開約
    定之違約金1,300 萬元有如何過高及應核減至如何程度始為
    相當之事實，依上開說明，尚難僅憑丁○○空言主張兩造上
    開違約金約定有過高情事，即逕予核減，是丁○○請求核減
    違約金，為無理由，不應准許。
七、綜上所述，乙○○依系爭買賣契約第16條約定，請求丁○○
    給付1,300萬元違約金，及自96年4月25日起（即原審民事準
    備程序(三)狀繕本送達之翌日，見原審卷第164 頁）至清償日
    止，按年息5%計算之利息，為有理由，應予准許；逾此範圍
    之請求，為無理由，不應准許。從而，原審就上開應予准許
    部分，所為乙○○勝訴之判決及依兩造聲請諭知供擔保為假
    執行及免假執行之宣告，均核無違誤，丁○○上訴意旨指摘
    原判決此部分為不當，求予廢棄改判，為無理由，應予駁回
    。至上開不應准許部分，原審所為：(一)乙○○勝訴部分，自
    有未洽，丁○○上訴意旨指摘原判決此部分為不當，求予廢
    棄改判，為有理由；(二)乙○○敗訴部分，尚無違誤，乙○○
    上訴意旨指摘原判決此部分為不當，併求予廢棄改判，為無
    理由，應予駁回。另乙○○於本院審理時追加起訴依民法第
    259條第1項第2款之規定，請求丁○○返還系爭價金1,300萬
    元，及自90年1月1日起至清償日止，按年息5%計算之利息為
    有理由，應予准許，乙○○陳明願供擔保聲請宣告假執行部
    分，經核無不合，爰酌定相當擔保金額准許之。
八、至兩造其餘之攻擊或防禦方法及未經援用之證據，經本院斟
    酌後，認為均不足以影響本判決之結果，自無逐一詳予論駁
    之必要，併此指明。
九、據上論結，本件乙○○之上訴為無理由，追加之訴為有理由
    ；丁○○之上訴為一部有理由，一部無理由，依民事訴訟法
    第45 0條、第449條第1項、第79條、第78條，判決如主文。
中    華    民    國    98    年    8     月    31    日
                    民事第四庭
                        審判長法  官  彭昭芬
                              法  官  翁昭蓉
                              法  官  陳靜芬
正本係照原本作成。
上訴人如不服本判決，應於收受送達後20日內向本院提出上訴書
狀，其未表明上訴理由者，應於提出上訴後20日內向本院補提理
由書狀（均須按他造當事人之人數附繕本）上訴時應提出委任律
師或具有律師資格之人之委任狀；委任有律師資格者，另應附具
律師資格證書及釋明委任人與受任人有民事訴訟法第466條之1第
1項但書或第2項（詳附註）所定關係之釋明文書影本。附註：民
事訴訟法第466條之1（第1項、第2項）：
對於第二審判決上訴，上訴人應委任律師為訴訟代理人。但上訴
人或其他法定代理人具有律師資格者，不在此限。
上訴人之配偶、三親等內之血親、二親等內之姻親，或上訴人為
法人、中央或地方機關時，其所屬專任人員具有律師資格並經法
院認為適當者，亦得為第三審訴訟代理人。
中    華    民    國    98    年    9     月    2     日
                              書記官  應瑞霞

司法院資訊處製作；財團法人民間司法改革基金會備份。
